【裁判字號】    98,再,32
【裁判日期】    981218
【裁判案由】    再審之訴
【裁判全文】
臺灣臺中地方法院民事判決                98年度再字第32號
再審  原告  國泰世華商業銀行股份有限公司
法定代理人  甲○○
訴訟代理人  丁○○
            顏芳義
再審  被告  乙○○
            丙○○
上  二  人
訴訟代理人  劉燕萍  律師
上列當事人間請求清償借款事件，再審原告對於民國98年7月23
日本院民事第三庭97年度訴字第2727號民事確定判決提起再審之
訴，本院判決如下：
    主      文
再審之訴駁回。
再審訴訟費用由再審原告負擔。
    事實及理由
壹、程序方面：
    按民事訴訟法第500條第1項、第2項規定：「再審之訴，應
    於三十日之不變期間內提起。前項期間，自判決確定時起算
    ，判決於送達前確定者，自送達時起算；其再審之理由發生
    或知悉在後者，均自知悉時起算。但自判決確定已逾五年者
    ，不得提起。」經查：本院97年度訴字第2727號確定判決，
    於98年7月29日送達再審原告，此有附於該案卷宗之送達證
    書可稽。是於送達翌日起算20日之上訴不變期間，應於98年
    8月18日確定，本件再審原告係於98年9月16日提起本件再審
    之訴（再審起訴狀參照），故未逾30日之不變期間，先予敘
    明。
貳、實體方面：
一、事實（含兩造爭執要旨及訴之聲明）：
  (一)再審意旨略以：原確定判決理由係以法務部調查局等鑑定單
    位函覆：送鑑定資料不足，尚難鑑定，認為再審原告未能舉
    證證明簽名真正，而駁回再審原告返還借款之請求，茲因再
    審原告日前另查得被繼承人陳麗美於民國81年3月12日原世
    華聯合商業銀行信用卡申請書之簽名乙份，顯可證明其簽名
    之真正，今既發現上述新證據，對原確定判決自難甘服，故
    依法民事訴訟法第496條第1項第13款之規定提起再審之訴等
    語。並聲明：1.原確定判決廢棄。2.再審被告應連帶給付再
    審原告704,294元，及其中673,569元自86年10月15日起至清
    償日止，按年息百之10計算之利息，暨按上開利率百分之20
    計算之違約金。
  (二)再審被告則以：再審原告以依民事訴訟法第496條第1項第13
    款規定，所主張發現新證據之文書證物，係再審被告之被繼
    承人陳麗美於81年3月12日向原世華聯合商業銀行申請信用
    卡時所簽立之文書，而世華聯合商業銀行於92年10月27日與
    國泰商業銀行合併，並以世華聯合商業銀行為存續銀行，更
    名為「國泰世華商業銀行股份有限公司」，即再審原告之現
    有名稱，換言之，世華聯合商業銀行與再審原告原本即屬同
    一公司，故再審原告所提出之上開文件，始終在再審原告持
    有中，且於前審訴訟程序中隨時可提出，乃明知有利之證據
    而怠於使用，直至原判決確定後，始行提出，自與上開條文
    之意旨不符等語，並聲明：1.再審原告之訴駁回。2.再審訴
    訟費用由再審原告負擔；3.如受不利判決，願供擔保請准宣
    告免為假執行。
二、得心證之理由：
  (一)按當事人發現未經斟酌之證物或得使用該證物者，得以再審
    之訴對於確定終局判決聲明不服。但當事人已依上訴主張其
    事由或知其事由而不為主張者，不在此限，民事訴訟法第
    496條第1項第13款法有明文。經查，再審原告所提出陳麗美
    簽發之信用卡申請書，於原審訴訟進行中時，一直由再審原
    告所持有，而原審法院要求提出資料供鑑定時，雖透過再審
    原告經辦的電腦找不到該份紀錄，但若透過資訊處的資料庫
    查察，仍可知道該份申請書存在，即可提出情事，業經原告
    訴訟代理人陳述在案，足可認於前審審理時，再審原告所提
    出之陳麗美簽發之信用卡申請書已在再審原告持有中，並再
    審原告所明知，至為明確。雖再審原告稱在原審送請調查局
    及刑事局鑑定時，認為所提供資料即已足供鑑定，而未想到
    向資料處查詢云云，惟查，關於本件筆跡之鑑定，雖經原審
    依據再審原告之聲請，調閱被繼承人「陳麗美」80年度及88
    年度離婚登記申請書原本各1張、印鑑變更登記原本1件、離
    婚協議書1件，連同上開借據及本票於98年3月13日囑託法務
    部調查局鑑定，然經法務部調查局於同年3月25日回函表示
    因送鑑資料不足而無法鑑定；經原審改定同年4月30日進行
    言詞辯論，再審原告之訴訟代理人丁○○陳稱：「我們閱卷
    後再看看有無其他資料可以鑑定」、「希望再給我們兩個禮
    拜的時間」等語，惟再審原告訴訟代理人丁○○於98年5月5
    日聲請閱卷後，卻未於二週內補正可他可供鑑定之資料，原
    審遂於同年5月20日再度發函囑託刑事局鑑定，嗣經刑事局
    於同年6月12日回函表示因比對資料不足而無法鑑定，以上
    可參照本院98年3月13日彥民端97訴2727字第24838號、98年
    5月20日彥民端97訴2727字第51171號、法務部調查局98年3
    月25日調科貳字第09800207160號、內政部警政署刑事局98
    年6月12日刑鑑字第0980070253號函及前開言詞辯論筆錄、
    閱卷聲請狀等附於原審卷內可供參照，是於第一次送鑑未果
    後，於原審第二次送請鑑定前，均未積極找尋其他可供鑑定
    之資料，對其已持有且已明知之上開文件，卻置之不理，直
    至判決確定後，始於本件再審之訴提出上開文件。復查，再
    審被告辯稱：再審原告提起本件再審之證據，乃再審被告之
    被繼承人陳麗美於81年3月12日向原世華聯合商業行申請信
    用卡時所簽立之文書，而世華聯合商業銀行於92年10月27日
    與國泰商業銀行合併，並以世華聯合商業銀行為存續銀行，
    更名為「國泰世華商業銀行股份有限公司」，即再審原告之
    現有名稱等事實，並為再審原告所不爭執，可信為真，則世
    華聯合商業銀行與再審原告原本即屬同一公司，故再審原告
    所提出之上開文件，始終在再審原告持有中，且於前審訴訟
    程序中隨時可提出，顯係明知有上開有利之證據而怠於使用
    ，直至原判決確定後，始行提出，其導致因而遭本院為其敗
    訴之判決，乃屬其咎由自取，尚難為再審制度保護之列，其
    此部分主張，應無理由。
  (二)再者，以當事人發現未經斟酌之證物或得使用該證物而提起
    再審之訴者，需該證據應以如經斟酌可受較有利益之裁判者
    為限，此亦為民事訴訟法第496條第1項第13款但書所明文。
    經查，再審原告所提出被繼承人陳麗美於81年3月12日原世
    華聯合商業銀行信用卡申請書之簽名乙份，欲證明簽名真正
    一事，業經送請原審送請法務部調查局及刑事警察局鑑定，
    並以送鑑資料因比對字跡不足，尚無法鑑定為由，而遭退件
    ，並囑咐應再蒐集陳麗美平日簽名及書寫身分證字號、地址
    等字跡原本多件，連同原囑鑑文件，再送請鑑定，此亦可參
    照前揭內政部警政署刑事局98年6月12日刑鑑字第098007025
    3號函，可知再審原告應再提出更多件陳麗美之筆跡資料以
    供比對，始符合鑑定機關之要求，惟再審原告僅提出一件陳
    麗美簽署之信用卡申請書，已難符合鑑定機關比對之需求，
    是該證物縱加斟酌，仍不能認為再審原告可受較有利之裁判
    ，再審原告執此提起再審，亦非可採。
  (三)綜上所述，本件再審之訴為無理由，應予駁回。
參、訴訟費用負擔之依據：民事訴訟法第78條。
中    華    民    國    98    年    12    月    18    日
                  民事第三庭  法  官  許石慶
正本證明與原本無異。
本判決不得上訴。
中    華    民    國    98    年    12    月    18    日
                              書記官


司法院資訊處製作；財團法人民間司法改革基金會備份。
